臺灣臺北地方法院民事判決
110年度簡上字第249號
上  訴  人  安泰商業銀行股份有限公司


法定代理人  丁予康  


訴訟代理人  周煌勝  
            吳銘山  
被  上訴人  劉春鳳  
上列當事人間請求清償借款事件，上訴人對於民國110年4月22日
本院臺北簡易庭110年度北簡字第1672號第一審判決提起上訴，
本院於110年10月27日言詞辯論終結，判決如下： 
    主      文
原判決關於駁回上訴人後開第二項之訴部分，及命上訴人負擔訴
訟費用之裁判均廢棄。
被上訴人應再給付上訴人就新臺幣貳拾伍萬捌仟貳佰陸拾捌元自
民國九十五年三月十二日起至民國九十五年九月十一日止，按週
年利率百分之一點二，及自民國九十五年九月十二日起至民國九
十五年十二月十一日止，按週年利率百分之二點四計算之違約金
。
第一審關於命上訴人負擔訴訟費用部分，及第二審訴訟費用均由
被上訴人負擔。
    事實及理由
一、本件被上訴人經合法通知，未於言詞辯論期日到場，核無民
    事訴訟法第386條所列各款情形，應依上訴人之聲請，由其
    一造辯論而為判決。
二、上訴人起訴及上訴主張：被上訴人於民國93年7月7日向上訴
    人借款新臺幣（下同）35萬元，約定借款期間自93年7月9日
    起至98年7月9日止共計5年，利息前3期按週年利率3％、第4
    期起改按週年利率12％固定計算，並應自實際撥款日起，以
    每個月為1期，分60期依年金法按月平均攤還本息，如遲延
    還本或付息，尚須就本金自到期日、利息自應付日起，照應
    還款額逾期在6個月以內部分，按約定利率10％、逾期超過6
    個月部分，按約定利率20％計付違約金。詎被上訴人僅繳付
    本息至95年2月10日，尚欠本金25萬8,268元，及自95年2月1
    1日起算之利息，暨自95年3月12日起算之違約金，依兩造簽
    訂之信用借款契約書（下稱系爭契約）其他共通約款第六條
    第㈠款約定，已喪失期限利益，其債務視為全部到期。又依
    金融監督管理委員會於102年11月18日訂定公告、自103年5
    月18日起生效施行之消費性無擔保貸款定型化契約應記載事
    項第7條規定，違約金最高連續收取期數為9期，故違約金僅
    計算至95年12月11日止，上訴人自得依消費借貸之法律關係
    ，請求被上訴人給付25萬8,268元，及自95年2月11日起至清
    償日止，按週年利率12％計算之利息，暨自95年3月12日起至
    95年9月11日止，按週年利率1.2％、自95年9月12日起至95年
    12月11日止，按週年利率2.4％計算之違約金。惟原審以上訴
    人已請求按年息12％計算之利息，再請求被上訴人給付違約
    金，顯非公允，依民法第252條規定，駁回上訴人違約金之
    請求，然被上訴人於簽立系爭契約時即明知如有遲延還本或
    付息時將計付違約金，且被上訴人就違約金是否過高而顯失
    公平，亦未提出任何舉證，原審應尊重兩造關於違約金約定
    之拘束，始符契約本旨，爰依法提起上訴。 
三、被上訴人未於言詞辯論期日到場，亦未提出書狀為聲明或陳
    述。
四、原審為上訴人一部勝訴、一部敗訴之判決，即命被上訴人應
    給付上訴人25萬8,268元，及自95年2月11日起至清償日止，
    按週年利率12％計算之利息（被上訴人就其敗訴部分未聲明
    不服，已告確定），駁回上訴人違約金之請求。上訴人對其
    敗訴部分提起上訴，並聲明：㈠原判決不利於上訴人部分廢
    棄；㈡上開廢棄部分，被上訴人應再給付上訴人就25萬8,268
    元自95年3月12日起至95年9月11日止，按週年利率1.2％，及
    自95年9月12日起至95年12月11日止，按週年利率2.4％計算
    之違約金。
五、本院之判斷：
  ㈠本件上訴人就其主張之事實，業據提出系爭契約、放款當期
    交易明細表及試算表等件為證（見原審卷第9至15頁），互
    核相符，堪信為真。又依系爭契約分期償還約款第五條約定
    （見原審卷第9頁），被上訴人如遲延還本或付息時，本金
    自到期日起，利息自應付日起，照應還款額，逾期在6個月
    以內部分，按約定利率10％，逾期超過6個月部分，按約定利
    率20％計付違約金，則上訴人自得據此請求被上訴人給付就
    欠款本金25萬8,268元自95年3月12日起至95年9月11日止，
    按週年利率1.2％（即約定利率12％之10％），及自95年9月12
    日起至95年12月11日止，按週年利率2.4％（即約定利率12％
    之20％）計算之違約金。
　㈡又按約定之違約金額過高者，法院得減至相當之數額，民法
    第252條固定有明文。然該條規定乃賦與法院得依兩造所提
    事證資料，斟酌社會經濟狀況及平衡雙方利益而為妥適裁量
    、判斷之權限，非謂法院須依職權蒐集、調查有關當事人約
    定之違約金額是否過高，並因此排除債務人就違約金過高之
    利己事實，依辯論主義所應負之主張及舉證責任。況違約金
    之約定，為當事人契約自由、私法自治原則之體現，兩造訂
    約時，既已盱衡自己履約之意願、經濟能力及對方違約時自
    己所受損害程度等主、客觀因素，本諸自由意識及平等地位
    自主決定，除非債務人主張並舉證約定之違約金額過高顯失
    公平，法院得基於法律規定，審酌該約定金額是否確有過高
    情事及應予如何核減至相當數額，以實現社會正義外，當事
    人均應同受該違約金約定之拘束，法院亦應予以尊重，始符
    契約約定本旨。倘債務人於違約時，仍得任意指摘原約定之
    違約金額過高而要求核減，無異將債務人不履行契約之不利
    益歸由債權人分攤，不僅對債權人難謂為公平，更有礙交易
    安全及私法秩序之維護（最高法院92年度台上字第2747號、
    93年度台上字第909號判決要旨參照）。
　㈢查上訴人實際僅請求自95年3月12日起至95年12月11日止之9
    期違約金，與系爭契約之約定相較，顯已主動就請求之違約
    金進行部分折讓，亦合於自103年5月18日起生效施行之消費
    性無擔保貸款定型化契約應記載事項第7條第2項規定，即逾
    期在6個月以內部分，依原借款利率10％，逾期超過6個月部
    分，依原借款利率20％按期計收違約金，每次違約狀態最高
    連續收取期數為9期，難認有何過苛之情事。另審酌上訴人
    上開請求之違約金金額計3,107元【計算式：自95年3月12日
    起至95年9月11日止，按週年利率1.2％計算之違約金1,562元
    （25萬8,268元×週年利率1.2％×÷365日×184日＝1,562元，元
    以下四捨五入）＋自95年9月12日起至95年12月11日止，按週
    年利率2.4％計算之違約金1,545元（25萬8,268元×週年利率2
    .4％÷365日×91日＝1,562元，元以下四捨五入）】，其金額非
    高，及上訴人因被上訴人違約所增加管理、追償之成本暨無
    法收回本息運用之損失等節，實不能認本件上訴人請求之違
    約金過高而顯失公平。此外，被上訴人於原審及本院言詞辯
    論期日均未到庭，復未提出任何證據證明兩造間之系爭契約
    有違約金過高而顯失公平之情形，揆諸前揭說明，本院應無
    依民法第252條規定酌減違約金請求之必要，是上訴人依系
    爭契約上開約定，請求被上訴人給付違約金，應屬有據。
六、綜上所述，上訴人依系爭契約分期償還約款第五條約定，請
    求被上訴人再給付就25萬8,268元自95年3月12日起至95年9
    月11日止，按週年利率1.2％，及自95年9月12日起至95年12
    月11日止，按週年利率2.4％計算之違約金，自屬正當，應予
    准許。原審就此部分為上訴人敗訴之判決，尚有未洽，上訴
    意旨指摘原判決此部分不當，求予廢棄改判，為有理由，爰
    由本院予以廢棄，改判如主文第2項所示。
七、據上論結，本件上訴為有理由，依民事訴訟法第436條之1第
    3項、第450條、第463條、第385條第1項前段、第78條，判
    決如主文。
中　　華　　民　　國    110   年    11    月    10    日
                  民事第七庭  審判長法　官  姜悌文
　　　　　　　　　
　　　　　　　　　                  法　官  溫祖明
　　　　　　　　　　　　　　　 
　　　　　　　　　                  法　官  黃珮如
以上正本係照原本作成。
本判決不得上訴。
中　　華　　民　　國　　110 　年　　11　　月　　10　　日
                                    書記官  張惠晴